最高法院刑事判決　　　　　　九十四年度台上字第二四九八號
　　上　訴　人　甲○○
　　　　　　　　　　　　4號
　　　　　　　　乙○○
上列上訴人等因貪污等罪案件，不服台灣高等法院台南分院中華
民國九十四年一月十七日第二審更審判決（九十三年度重上更(五)
字第一九一號，起訴案號：台灣嘉義地方法院檢察署八十三年度
偵字第五二一五號、八十四年度偵字第九一一、一八九四號）提
起上訴，本院判決如下：
    主  文
原判決撤銷，發回台灣高等法院台南分院。
    理  由
本件原判決撤銷第一審關於上訴人甲○○、乙○○（下稱上訴人
等）部分之不當科刑判決，改判依牽連犯從一重論處甲○○共同
依據法令從事公務之人員，對於主管之事務，直接圖利罪刑，及
論處乙○○共同行使公務員明知為不實之事項，而登載於職務上
所掌之公文書，足以生損害於公眾及他人罪刑，固非無見。
惟查：(一)、行為時之法律與裁判時之法律有變更者，依刑法第二
條第一項規定雖採從新從輕主義，仍以適用裁判時之法律為原則
，適用最有利於行為人之裁判前法律，包括行為時法與中間時法
為例外。故如犯罪構成要件因法律之修正已有變更，依修正後之
法律，其犯罪構成要件較諸舊法有所限縮時，必其行為同時符合
修正前後法律所規定之犯罪構成要件，均成立犯罪，始有刑法第
二條第一項但書之適用。本件甲○○行為後，貪污治罪條例第六
條第一項第四款之圖利罪，曾於民國八十五年十月二十三日，及
九十年十一月七日二度修正公布。依九十年十一月七日修正公布
之貪污治罪條例（下稱現行貪污治罪條例）第六條第一項第四款
規定之圖利罪，以「明知違背法令」，「直接或間接圖自己或其
他私人不法利益」，且「因而獲得利益」為要件，將圖利罪之可
罰性，限縮在圖私人不法利益，排除圖利國庫之行為，並明定所
圖得者為不法利益，將圖利罪修正為結果犯，以獲得利益為必要
，其犯罪構成要件較修正前為限縮。而依卷附資料，共同被告施
國治（業經判刑確定）於檢察官偵查中已提出其妻施林錦製作之
農戶購買名冊及數量清冊（見偵字第五二一五號卷第一一一頁）
，主張本件農民施福全等人向乙○○購買本件保青牌有機肥料之
數量有五千二百三十六包；另依證人蔡土城、林安中、施川祥、
施福鵬、林雅崑、施鐵樹、施寶樹、張昆林、張陳木桂、林義雄
、施振邦、林忠信、李天宗、林文正、施福全、施恭、林嘆、施
金象、林自火、林龍燈、施水亮、施明證、張魁、施福樹、施林
錦、施榮義、施深昭、莊志光、沈仁德、陳進福、陳按超、柯龍
在、林國軒、雷瑞典等人於法務部調查局嘉義縣調查站或檢察官
偵查中陳述之購買保青牌有機肥料數量（上開證人購買有機肥料
之數量依序為一五０包、二００包、三十餘包、五十一包、一０
０包、一００包、一００包、五十包、一五０包、二００包、一
二０包、一五０包、一二０包、二００包、五００包、四五０包
、八十包、一００包、五十包、五十包、三００包、八十包、一
五０包、三００包、三００包、三００包、七十五包、一五０包
或二００包、一００包、五十包、一００包、二００包、二００
包、二００包，見他字卷第七十四頁至第八十六頁、第九十一頁
反面、第九十二頁反面、第九十三頁反面、第九十五頁正、反面
、第九十七頁正、反面、第九十八頁反面、第一０三頁反面、第
一０五頁、第一０六頁反面、第一０八頁、第一０九頁、第一一
０頁反面、第一一一頁反面、第一一三頁反面、第一一四頁、第
一一五頁；偵字第五二一五號卷第九十五頁反面、第九十九頁反
面、第一二一頁反面、第一五五頁反面），合計亦已逾五千包；
再證人蔡秀琴於原審更三審審理時亦證稱：至八十二年七月止，
負責運送本件肥料的司機有三位，是林登湖、黃慶文、葉義德（
見原審重上更(三)卷第一０三頁），而於原審更四審審理中，證人
林登湖亦證陳：伊於八十二年七月份為乙○○載送三千七百包肥
料至鹿草，證人葉義德亦陳稱：伊曾載運五百多包肥料，是一位
小姐帶去鹿草卸貨，證人黃慶文並證述：伊於八十二年間從台中
載運到鹿草，共載三車共計一千一百四十包肥料各等語（見原審
重上更(四)卷第二宗第三十四頁、第五十頁至第五十二頁），合計
上開司機所載保青牌有機肥料數量共有五千三百四十包。如施國
治及上開證人陳證之前述內容屬實，則乙○○交付予購買保青牌
有機肥料農戶之肥料數量，顯已超過本件乙○○以台茂農業股份
有限公司（下稱台茂公司）名義與嘉義縣鹿草鄉公所簽訂之合約
數量，而得依「八十二年度農業生產環境推行有機農業實施計劃
」向嘉義縣政府申領五千包數量之補助款，能否謂甲○○果因其
圖利行為而獲有不法利益，即頗值研酌，實情為何？攸關甲○○
所為是否成立現行貪污治罪條例第六條第一項第四款之圖利罪，
於甲○○之利益有重大關係，為明真相，自應詳予查明。原審對
上揭有利於甲○○之證據未根究明白，並於理由內為必要之說明
，遽認本件甲○○圖利之犯行已該當於該現行貪污治罪條例第六
條第一項第四款之構成要件（見原判決第十五頁第十三行至第十
六行），逕為新、舊法之比較，並適用八十五年十月二十三日公
布修正前之貪污治罪條例第六條第一項第四款予甲○○論罪科刑
，自嫌速斷。(二)、原判決事實欄認定：鹿草鄉公所就本件保青牌
有機肥料之採購案係於八十二年六月二十八日公開比價；吳登昆
（已經判刑確定）、蔡遜章（業經判決無罪確定）則係於同年月
三十日在「鹿草鄉計劃補助有機質肥料印領清冊」（下稱印領清
冊）上核章等情（見原判決第三頁第十七行、第十八行、第五頁
第十一行、第十二行），但理由欄卻援引共同被告吳登昆於第一
審審理中所陳：印領清冊在比價前，蔡遜章即叫伊送到嘉義縣政
府，所以蔡遜章在比價前就核章了等語，據為說明印領清冊所載
內容不實之部分依據（見原判決第十頁第五行至第八行），其事
實欄之記載與理由欄之說明已相齟齬；再原判決理由初說明蔡遜
章在本件保青牌有機肥料採購案比價前就在該印領清冊上核章，
而此時該有機肥料因尚未比價，根本不知何人得標，豈會有農民
已領肥料之印領清冊云云（見原判決第十頁第五行至第八行），
似謂蔡遜章在印領清冊上核章時已知該清冊之內容不實，但旋又
謂：蔡遜章對甲○○、吳登昆送請其核章之該印領清冊係登載不
實，並不知情云云（見原判決第十頁第十七行至第十九行），理
由欄前後之敘述，亦不一致；又原判決既認吳登昆已驗收台茂公
司所交付之保青牌有機肥料四百包，該有機肥料每包政府補助新
台幣（下同）六十元，卻復認定甲○○、吳登昆因此仍使乙○○
圖得利益二十九萬元云云（見原判決第六頁第一行至第四行、第
八頁第十二行）；另修正前貪污治罪條例第六條第一項第四款所
謂監督之事務，係指公務員雖非直接掌管該事務，但對掌管該事
務者有監督之職權而言，若進而就該事務有主持或執行之權責，
則為主管之事務，而非監督之事務，即主管之事務與監督之事務
兩者係不同之法律概念。原判決於事實欄記載甲○○係對於主管
或監督之事務，使乙○○得利二十九萬元云云（見原判決第六頁
第三行、第四行），將主管之事務與監督之事務二不同之法律概
念併予認定，已難謂合，且與其主文、理由均認甲○○係對於主
管之事務，直接圖利（見原判決最後一行、第十六頁第八行至第
十一行），亦不相吻合，有判決理由矛盾之違法。(三)、原判決事
實欄記載：「甲○○乃迫令吳登昆儘速辦理，吳登昆乃囑陳龍蟠
於八十二年六月三十日先備妥二十九萬元之收據，經吳登旺（昆
）、甲○○、蔡遜章審核後，函請縣政府先行撥款，清冊候補，
惟因未備印領清冊不能領款，吳登昆逼不得已，於審核甲○○所
交印領清冊所載尚不足五千包，乃通知乙○○，乙○○即囑林添
丁就林添丁及林張金治之土地載明地號及面積後，仍由乙○○填
載肥料數量及補助金額後交與吳登昆」等情（見原判決第五頁第
五行至第十行），理由欄亦說明：「林添丁所製作頂潭村部分，
係吳登昆於函送縣政府時，發現上揭肥料數量不足五千包，乃再
由乙○○囑林添丁填載姓名、土地地號面積後，再由乙○○填製
補助及配合數量、領取補助金額後交與吳登昆，業據被告乙○○
、吳登昆於原審調查時供明」、「印領清冊係鹿草鄉公所承辦人
員應製作之公文書，被告乙○○將空白之清冊交與……施國治、
雷瑞典、柯朝宗、案外人林添丁填載……該清冊即為公務員明知
不實事項登載職務上所掌之公文書」等語（見原判決第十一頁第
十六行至第十九行、第十五頁第十八行至第十六頁第五行），皆
認林添丁亦受乙○○之囑託而有在上開印領清冊載明地號及面積
後，交乙○○在其上填載肥料數量及補助金額後轉交與吳登昆函
報嘉義縣政府之行為。但施國治、雷瑞典、柯朝宗既因相類之行
為，經原判決認與乙○○、甲○○、吳登昆共犯行使公務員明知
不實事項登載公文書及使公務員登載不實公文書二罪（見原判決
第四頁第十三行至第五頁第十六行、第十六頁第十九行至第十七
頁第五行）。則苟林添丁同有上述行為無訛，其是否亦與乙○○
等人共犯行使公務員明知不實事項登載公文書及使公務員登載不
實公文書等罪？亦有深入研求之必要，為明真相，並維公平正義
，自應詳予究明。原審對此未進一步查明，於事實欄予以明白認
定，復未於理由欄內詳加說明，並嫌理由不備。以上，或為上訴
意旨所指摘，或係本院得依職權調查之事項，應認原判決仍有撤
銷發回更審之原因。乙○○被訴牽連犯偽造私文書及詐欺取財等
罪嫌，原判決說明不另為無罪諭知部分，基於審判不可分原則，
併予發回。
據上論結，應依刑事訴訟法第三百九十七條、第四百零一條，判
決如主文。
中　　華　　民　　國　九十四　年　　五　　月   十二   日
                      最高法院刑事第十二庭
                          審判長法官  謝　俊　雄
                                法官  陳　世　雄
                                法官  蘇　振　堂
                                法官  吳　信　銘
                                法官  徐　文　亮
      本件正本證明與原本無異
                                      書  記  官
中　　華　　民　　國　九十四　年　　五　　月　 十八 　日
                                                 Ｍ
